ACORDAO-COMPLETO-2515289

ACÓRDÃO 18770/2021 ATA 40/2021 - SEGUNDA CÂMARA

VISTOS, relatados e discutidos estes autos da Tomada de Contas Especial instaurada pelo então Ministério do Esporte - ME, atual Secretaria Especial do Esporte - SEE, vinculada ao Ministério da Cidadania, em razão de irregularidades na documentação exigida para a prestação de contas do Convênio 774.092/2012, celebrado com o Município de Nossa Senhora dos Remédios/PI, e que teve por objeto a "Implantação de Programa de Esporte Recreativo e de Lazer - Vida Saudável".  
ACORDAM os Ministros do Tribunal de Contas da União, reunidos em sessão da Segunda Câmara, ante as razões expostas pelo Relator, em:
9.1. nos termos dos arts. 1º, inciso I, 16, inciso III, alínea "c", e 19, caput, da Lei 8.443/1992, julgar irregulares as contas do Sr. Francisco Pessoa de Brito e condenar o seu espólio ou os seus herdeiros, caso tenha havido a partilha de bens, até o limite do valor do patrimônio transferido, ao pagamento da importância a seguir especificada, fixando-lhe (s) o prazo de 15 (quinze) dias, a contar da notificação, para que comprove (m) , perante o Tribunal (art. 214, inciso III, alínea a, do Regimento Interno/TCU) , o recolhimento da dívida ao Tesouro Nacional, atualizada monetariamente e acrescida de juros de mora, calculados a partir da data indicada até a data do efetivo recolhimento, nos termos da legislação em vigor:
	Data
	Valor (R$) 

	4/9/2013
	135.480,00

9.2. nos termos dos arts. 1º, inciso I, 16, inciso III, alínea a, e 19, parágrafo único, da Lei 8.443/1992, julgar irregulares as contas do Sr. José Alexandre Bacelar de Carvalho Sobrinho, e aplicar-lhe a multa prevista no art. 58, inciso I, da Lei 8.443/1992, no valor de R$ 5.000,00 (cinco mil reais) , fixando-lhe o prazo de 15 (quinze) dias, a contar da notificação, para que comprove, perante o Tribunal (art. 214, inciso III, alínea a, do RI/TCU) , o recolhimento da referida importância ao Tesouro Nacional, atualizada monetariamente desde a data do presente Acórdão até a do efetivo recolhimento, se for paga após o vencimento, na forma da legislação em vigor;
9.3. autorizar, caso requerido, nos termos do art. 26 da Lei 8.443/1992, c/c o art. 217 do Regimento Interno/TCU, o parcelamento das dívidas em até 36 (trinta e seis) parcelas mensais e sucessivas, sobre as quais incidirão os correspondentes acréscimos legais (débito: atualização monetária e juros de mora; multa: atualização monetária) , esclarecendo aos responsáveis que a falta de pagamento de qualquer parcela importará no vencimento antecipado do saldo devedor, sem prejuízo das demais medidas legais;
9.4. autorizar, desde logo, com base no art. 28, inciso II, da Lei 8.443/1992, a cobrança judicial das dívidas, caso não atendidas as notificações;
9.5. enviar cópia deste Acórdão à Procuradoria da República no Estado do Piauí, nos termos do § 7° do art. 209 do Regimento Interno/TCU, para a adoção das medidas que entender cabíveis, bem como à Secretaria Especial do Esporte, para ciência.

Tomada de Contas Especial instaurada pelo então Ministério do Esporte  ME, atual Secretaria Especial do Esporte  SEE, vinculada ao Ministério da Cidadania, em razão de irregularidades na documentação exigida para a prestação de contas do Convênio 774.092/2012, celebrado entre aquela Secretaria e o Município de Nossa Senhora dos Remédios/PI, e que teve por objeto a Implantação de Programa de Esporte Recreativo e de Lazer  Vida Saudável.

Segunda Câmara

Município de Nossa Senhora dos Remédios/PI.

3. Responsáveis: Francisco Pessoa de Brito (XXX.573.343-XX) e José Alexandre Bacelar de Carvalho Sobrinho (XXX.237.523-XX).

13.1. Ministros presentes: Augusto Nardes (na Presidência) e Raimundo Carreiro.
13.2. Ministro-Substituto convocado: Marcos Bemquerer Costa (Relator).
13.3. Ministro-Substituto presente: André Luís de Carvalho.

ACORDAO-COMPLETO-2522774

Acórdão 41/2022 - Segunda Câmara

MARCOS BEMQUERER

p class="body_Text_Indent_3"/>RELATÓRIO
	Trata-se da Tomada de Contas Especial instaurada pelo então Ministério do Esporte - ME, atual Secretaria Especial do Esporte - SEE, vinculada ao Ministério da Cidadania, em razão de irregularidades na documentação exigida para a prestação de contas do Convênio 774.092/2012.
2.	Referida avença, celebrada entre o ME e o Município de Nossa Senhora dos Remédios/PI, teve por objeto a "Implantação de Programa de Esporte Recreativo e de Lazer - Vida Saudável" (peça 40, pp. 221/253) . 
3.	Transcrevo, a seguir, com os devidos ajustes de forma, excerto da instrução da Secretaria de Controle Externo de Tomada de Contas Especial - Secex/TCE por meio da qual o presente feito é analisado (peça 83) :
"HISTÓRICO
Em 7/7/2017, com fundamento na IN/TCU 71/2012, alterada pela IN/TCU 76/2016 e DN/TCU 155/2016, o Ministério do Esporte autorizou a instauração da tomada de contas especial (peça 39, p. 107) . 
O Convênio 774092/2012 foi firmado no valor de R$ 141.125,00, sendo R$ 135.480,00 à conta do concedente e R$ 5.645,00 referentes à contrapartida do convenente. Teve vigência de 29/7/2013, data da assinatura do Termo, a 5/3/2016, após ser prorrogado por meio do Primeiro Termo Aditivo (peça 40, p. 287-289) , com prazo para apresentação da prestação de contas em 4/5/2016. Os repasses da União totalizaram R$ 135.480,00 e foram efetivados por meio das Ordens Bancárias 2013OB804709 e 2013OB804726, ambas emitidas em 4/9/2013 (peça 40, p. 263 e 267) .
A prestação de contas e complementações enviadas foram analisadas por meio do Parecer Financeiro 070/2016-CPREC/CGPCO/DGI/SE/ME, de 20/12/2016 (peça 40, p. 303-305) .
O fundamento para a instauração da Tomada de Contas Especial, conforme consignado pelo tomador de contas no Relatório de TCE Complementar 039/2017/COAFI/CGPCO/DGI/SECEX, de 18/12/2017, foi a (...) não inserção integral da prestação de contas no SICONV, conforme disposto no artigo 3° da Portaria Interministerial n° 507/2011, [bem como a ausência de regularização das impropriedades apontadas pelo concedente na documentação encaminhada] (peça 44) .
O responsável arrolado na fase interna foi devidamente comunicado e, diante da ausência de justificativas suficientes para elidir a irregularidade e da não devolução dos recursos, instaurou-se a tomada de contas especial.
No relatório (peça 44) , o tomador de contas concluiu que o prejuízo importaria no valor original de R$ 135.480,00, imputando-se a responsabilidade ao Sr. Francisco Pessoa de Brito, Prefeito, no período de 2010 a 2016, na condição de gestor dos recursos. 
Em 29/4/2019, a Controladoria-Geral da União emitiu o relatório de auditoria (peça 46, p. 3-5) , em concordância com o relatório do tomador de contas. O certificado de auditoria e o parecer do dirigente do órgão de controle interno concluíram pela irregularidade das presentes contas (peça 46, p. 7-9) .
Em 15/5/2019, o ministro responsável pela área atestou haver tomado conhecimento das conclusões contidas no relatório e certificado de auditoria, bem como do parecer conclusivo do dirigente do órgão de controle interno, manifestando-se pela irregularidade das contas, e determinou o encaminhamento do processo ao Tribunal de Contas da União (peça 47) .
Na instrução inicial (peça 58) , analisando-se os documentos nos autos, concluiu-se pela necessidade de realização de citação e audiência para as seguintes irregularidades: 
10.1.  Irregularidade 1: não comprovação da boa e regular aplicação dos recursos federais repassados ao município de Nossa Senhora dos Remédios - PI, em face da omissão no dever de prestar contas dos valores transferidos, no âmbito do Convênio 774092/2012, cujo objeto era a 'Implantação de Programa de Esporte Recreativo e de Lazer - Vida Saudável', no período de 29/7/2013 a 5/3/2016, cujo prazo se encerrou em 4/5/2016.
Evidências da irregularidade: Parecer Financeiro 070/2016-CPREC/CGPCO/DGI/SE/ME, de 20/12/2016 (peça 40, p. 303-305) , consulta à aba 'Anexos da Prestação de Contas' do SICONV (peça 54) .
Normas infringidas: art. 37, caput, c/c o art. 70, parágrafo único, da Constituição da República Federativa do Brasil; art. 93 do Decreto-lei 200/1967; art. 66 do Decreto 93.872/1986; Cláusula Segunda, II, alínea 't', Cláusula Quarta, parágrafo segundo, e Cláusula Décima Segunda do Termo de Convênio.
10.2. Débito relacionado ao espólio do Sr. Francisco Pessoa de Brito (falecido) :
	Data de ocorrência
	Valor histórico (R$) 

	4/9/2013
	135.480,00

Cofre credor: Tesouro Nacional
Responsável: espólio do Sr. Francisco Pessoa de Brito (falecido) , representado pela Sra. Silvania Oliveira Santos de Brito
Conduta: não demonstrar a boa e regular aplicação dos recursos federais recebidos e geridos por meio do instrumento em questão, no período de 29/7/2013 a 5/3/2016, em face da omissão na prestação de contas.
Nexo de causalidade: a conduta descrita impediu o estabelecimento do nexo causal entre as possíveis despesas efetuadas com os recursos recebidos, no âmbito do instrumento em questão, no período de 29/7/2013 a 5/3/2016.
Culpabilidade: não há excludentes de ilicitude, de culpabilidade e de punibilidade; é razoável supor que o responsável tinha consciência da ilicitude de sua conduta; era exigível conduta diversa da praticada, qual seja, desincumbir-se do seu dever por meio da apresentação da prestação de contas no prazo e forma devidos. 
Encaminhamento: citação.
Irregularidade 2: não cumprimento do prazo originalmente estipulado para prestação de contas do Convênio 774092/2012, cujo prazo se encerrou em 4/5/2016.
Evidências da irregularidade: Parecer Financeiro 070/2016-CPREC/CGPCO/DGI/SE/ME, de 20/12/2016 (peça 40, p. 303-305) , consulta à aba 'Anexos da Prestação de Contas' do SICONV (peça 54) .
Normas infringidas: art. 37, caput, c/c o art. 70, parágrafo único, da Constituição da República Federativa do Brasil; art. 93 do Decreto-lei 200/1967; art. 66 do Decreto 93.872/1986; Cláusula Segunda, II, alínea 't', Cláusula Quarta, parágrafo segundo, e Cláusula Décima Segunda do Termo de Convênio.
Responsável: Sr. José Alexandre Bacelar de Carvalho Sobrinho.
Conduta: descumprir o prazo originalmente estipulado para prestação de contas dos recursos federais recebidos à conta do instrumento em questão, o qual se encerrou em 4/5/2016.
Nexo de causalidade: a conduta descrita impediu o estabelecimento do nexo causal entre as possíveis despesas efetuadas com os recursos recebidos, no âmbito do instrumento em questão, no período de 29/7/2013 a 5/3/2016.
Culpabilidade: não há excludentes de ilicitude, de culpabilidade e de punibilidade; é razoável supor que o responsável tinha consciência da ilicitude de sua conduta; era exigível conduta diversa da praticada, qual seja, desincumbir-se do seu dever por meio da apresentação da prestação de contas no prazo e forma devidos. 
Encaminhamento: audiência.
Em cumprimento ao pronunciamento da unidade (peça 60) , foram efetuadas citação e audiência dos responsáveis, nos moldes adiante:
espólio do Sr. Francisco Pessoa de Brito (falecido) , representado pela Sra. Silvania Oliveira Santos de Brito - promovida citação, conforme delineado adiante:
	Comunicação: Ofício 52933/2020-Secomp-4 (peça 66) 
Data da Expedição: 10/11/2020
Data da Ciência: não houve (Outros) (peça 82) 
Observação: Ofício enviado para o endereço do responsável, conforme pesquisa na base de dados no sistema da Receita Federal, custodiada pelo TCU (peça 64) .
	
	Comunicação: Ofício 12984/2021-Secomp-4 (peça 79) 
Data da Expedição: 30/3/2021
Data da Ciência: não houve (Endereço Insuficiente) (peça 82) 
Observação: Ofício enviado para o endereço do responsável, conforme pesquisa na base de dados no sistema da Receita Federal, custodiada pelo TCU (peça 77) .
	
	Comunicação: Ofício 12985/2021-Secomp-4 (peça 78) 
Data da Expedição: 30/3/2021
Data da Ciência:19/4/2021 (peça 81) 
Recebido por: Antônia Vieira de Sousa
Observação: Ofício enviado para o endereço do responsável, conforme pesquisa na base de dados do RENACH, custodiada pelo TCU (peça 77) .
	
José Alexandre Bacelar de Carvalho Sobrinho - promovida a audiência do responsável, conforme delineado adiante:
	Comunicação: Ofício 52932/2020-Secomp-4 (peça 67) 
Data da Expedição: 10/11/2020
Data da Ciência:17/11/2020 (peça 70) 
Recebido por: Gislane da Conceição Santos
Observação: Ofício enviado para o endereço do responsável, conforme pesquisa na base de dados no sistema da Receita Federal, custodiada pelo TCU (peça 65) .
	
Conforme Despacho de Conclusão das Comunicações Processuais (peça 82) , as providências inerentes às comunicações processuais foram concluídas. 
Transcorrido o prazo regimental, espólio do Sr. Francisco Pessoa de Brito (falecido) , representado pela Sra. Silvania Oliveira Santos de Brito, permaneceu silente, devendo ser considerado revel, nos termos do art. 12, § 3º, da Lei 8.443/1992.
ANÁLISE DOS PRESSUPOSTOS DE PROCEDIBILIDADE DA IN/TCU 71/2012
Apreciação do Prejuízo ao Contraditório e Ampla Defesa
Ao se consultar o CPF do Sr. Francisco Pessoa de Brito na base da Receita Federal (peça 52) , verifica-se que o responsável faleceu em 2016.
Apesar de não constar a data do falecimento na base do Sisobi (peça 53) , foi possível averiguar, em consulta aos autos do TC Processo 033.327/2019-0, que apura irregularidades na execução de um contrato de repasse celebrado entre o ME e a Prefeitura Municipal de Nossa Senhora dos Remédios/PI, que o óbito do Sr. Francisco Pessoa de Brito ocorreu em 19/4/2016 (peça 6, p. 5, do TC Processo 033.327/2019-0) .
Verifica-se, assim, que o óbito ocorreu após o término da vigência do Convênio 774092/2012 (5/3/2016) , mas antes do prazo para a apresentação da prestação de contas final (4/5/2016) .
Além disso, consta dos autos da tomada de contas especial, objeto do TC Processo 033.327/2019-0, que a Sra. Silvania Oliveira Santos de Brito (CPF XXX.150.673-XX) era a esposa do Sr. Francisco Pessoa de Brito na data do óbito (peça 6, p. 34-37, do TC Processo 033.327/2019-0) , e, portanto, responsável legítima pela sucessão, à luz das disposições contidas no art. 1797, I, do Código Civil e 617, I, do Código de Processo Civil.
Sendo assim, as notificações efetuadas pelo Tomador de Contas por meio dos Ofícios 501/2016/CGPCO/DGI/SE/ME, de 13/7/2016, 644/2016/CGPCO/DGI/SE/ME, de 15/9/2016 e 843/2016/CGPCO/DGI/SE/ME, de 26/12/2016 (peça 39, p. 111) , são inválidas, pois foram feitas após o falecimento do responsável.
Entretanto, no caso em exame, o fato gerador da irregularidade sancionada ocorreu em 4/9/2013 e o ato de ordenação da citação da responsável legítima pela sucessão do responsável e da audiência do prefeito sucessor ocorreu em 28/7/2020 (peça 60) , não sendo alcançado pela hipótese de dispensa de instauração de TCE prevista no art. 6º, inciso II, c/c art. 19 da IN/TCU 71/2012, modificada pela IN/TCU 76/2016.
Valor de Constituição da TCE 	
Verifica-se, ainda, que o valor atualizado do débito apurado (sem juros) em 1/1/2017 é superior ao limite mínimo de R$ 100.000,00, na forma estabelecida conforme os arts. 6º, inciso I, e 19 da IN/TCU 71/2012, modificada pela IN/TCU 76/2016. 
OUTROS PROCESSOS/DÉBITOS NOS SISTEMAS DO TCU COM O MESMO RESPONSÁVEL
Informa-se que o espólio do Sr. Francisco Pessoa de Brito (falecido) , representado por sua esposa à época do óbito, Sra. Silvania Oliveira Santos de Brito, está arrolado no TC Processo 033.327/2019-0.
O Sr. José Alexandre Bacelar de Carvalho Sobrinho, vice-prefeito que o sucedeu por conta do óbito, consta como responsável nos seguintes processos, no âmbito desta Corte, todos de TCE: Processo 525.166/1995-5, Processo 017.107/2001-0, Processo 003.127/2007-0, Processo 038.032/2011-2, Processo 019.553/2013-7, Processo 016.181/2015-8 e Processo 033.327/2019-0.
A tomada de contas especial está, assim, devidamente constituída e em condição de ser instruída.
EXAME TÉCNICO	
 (...)		 
Da revelia do espólio do Sr. Francisco Pessoa de Brito
No caso vertente, a citação do espólio do Sr. Francisco Pessoa de Brito (falecido) , representado pela Sra. Silvania Oliveira Santos de Brito, deu-se em endereços provenientes de pesquisas de endereços realizadas pelo TCU (vide parágrafos acima) , porquanto, devido ao insucesso de realizar a citação em endereços constantes na base de dados da Receita custodiada pelo TCU (peças 64 e 77) , buscou-se a notificação em endereços provenientes de outras bases de dados públicas custodiadas pelo TCU (Renach - peça 77) . 
Nos processos do TCU, a revelia não leva à presunção de que seriam verdadeiras todas as imputações levantadas contra os responsáveis, diferentemente do que ocorre no processo civil, em que a revelia do réu opera a presunção da verdade dos fatos narrados pelo autor (Acórdão 1009/2018-TCU-Plenário, Relator Min. Bruno Dantas; 2369/2013 - TCU - Plenário, Relator Min. Benjamin Zymler e 2449/2013 - TCU - Plenário, Relator Min. Benjamin Zymler) . Dessa forma, a avaliação da responsabilidade do agente não pode prescindir da prova existente no processo ou para ele carreada. 
Ao não apresentar sua defesa, o responsável deixou de produzir prova da regular aplicação dos recursos sob sua responsabilidade, em afronta às normas que impõem aos gestores públicos a obrigação legal de, sempre que demandados pelos órgãos de controle, apresentar os documentos que demonstrem a correta utilização das verbas públicas, a exemplo do contido no art. 93 do Decreto-Lei 200/1967: 'Quem quer que utilize dinheiros públicos terá de justificar seu bom e regular emprego na conformidade das leis, regulamentos e normas emanadas das autoridades administrativas competentes.'
Mesmo as alegações de defesa não sendo apresentadas, considerando o princípio da verdade real que rege esta Corte, procurou-se buscar, em manifestações do responsável na fase interna desta Tomada de Contas Especial, se havia algum argumento que pudesse ser aproveitado a seu favor. 
No entanto, não houve manifestação do responsável, pois as notificações foram feitas após o seu falecimento.
Em consulta ao sistema SICONV em 14/9/2021, verifica-se que os responsáveis também não apresentaram contas junto ao instaurador e continuam inadimplentes.
Em se tratando de processo em que a parte interessada não se manifestou acerca das irregularidades imputadas, não há elementos para que se possa efetivamente aferir e reconhecer a ocorrência de boa-fé na conduta dos responsáveis, podendo este Tribunal, desde logo, proferir o julgamento de mérito pela irregularidade das contas, conforme os termos dos §§ 2º e 6º do art. 202 do Regimento Interno do TCU. (Acórdão 2064/2011-TCU-Primeira Câmara, relator Min. Ubiratan Aguiar; 6.182/2011-TCU-1ª Câmara, relator Min. Weder de Oliveira; 4.072/2010-TCU-1ª Câmara, relator Min. Valmir Campelo; 1.189/2009-TCU-1ª Câmara, relator Min.-Subst. Marcos Bemquerer; 731/2008-TCU-Plenário, relator Min. Aroldo Cedraz.
Dessa forma, o espólio do Sr. Francisco Pessoa de Brito (falecido) , representado pela Sra. Silvania Oliveira Santos de Brito, deve ser considerado revel, nos termos do art. 12, § 3º, da Lei 8.443/1992, devendo suas contas serem julgadas irregulares, condenando-o ao débito apurado.
Das Razões de Justificativa do Sr. José Alexandre Bacelar de Carvalho Sobrinho (peça 73) 
Em sua defesa, o Sr. José Alexandre Bacelar de Carvalho Sobrinho apresentou, em resumo, os seguintes argumentos (peça 73) :
os recursos, na ordem de R$ 135.480,00, referentes ao convênio 774092/2012, foram sacados na gestão do então Prefeito FRANCISCO PESSOA DE BRITO, por meio das Ordens Bancárias 2013OB804709 e 2013OB804726, emitidas em 4/9/2013, de forma que o ora Defendente JOSÉ ALEXANDRE não utilizou tais recursos, pois assumiu a Chefia do Executivo Municipal em 20/4/2016, após o término da vigência do referido convênio, em 5/3/2016;
o ora defendente ficou impedido de prestar contas do CONVÊNIO, porque o ex-Prefeito falecido FRANCISCO PESSOA DE BRITO não deixou a devida documentação necessária a apresentação da Prestação de Contas nos arquivos da Prefeitura.
Análise das Razões de Justificativa do Sr. José Alexandre Bacelar de Carvalho Sobrinho
De acordo com o enunciado da Súmula 230 do TCU:
'Compete ao prefeito sucessor apresentar a prestação de contas referente aos recursos federais recebidos por seu antecessor, quando este não o tiver feito e o prazo para adimplemento dessa obrigação vencer ou estiver vencido no período de gestão do próprio mandatário sucessor, ou, na impossibilidade de fazê-lo, adotar as medidas legais visando ao resguardo do patrimônio público.'
No caso em apreço, apesar de a execução financeira do Convênio 774092/2012 ter ocorrido inteiramente na gestão do prefeito antecessor, o prazo para a prestação de contas final recaiu na gestão do prefeito sucessor.
O prefeito sucessor poderia ficar isento de responsabilidade, por descumprimento do prazo da prestação de contas de recurso recebido por seu antecessor, se demonstrasse a adoção de medidas efetivas visando ao resguardo do patrimônio público, seja por meio de solicitação de instauração de TCE, de ação civil pública, de ação de ressarcimento de dano, de representação ao Ministério Público ou de qualquer outra providência reconhecidamente capaz de buscar o ressarcimento do prejuízo causado ao erário, sem perda das providências previstas no § 8° do art. 26-A da Lei 10.522/2002 (Acórdão 3642/2012-TCU-Segunda Câmara, relator Min. Raimundo Carreio, Acórdão 6295/2010-TCU-Primeira Câmara, relator Min. Augusto Nardes, Acórdão 1313/2010-TCU-Primeira Câmara, relator Min. Augusto Nardes, Acórdão 1080/2010-TCU-Segunda Câmara, relator Min-Subst. Augusto Sherman, Acórdão 583/2010-TCU-Primeira Câmara, relator Min. José Múcio Monteiro) . 
Em sua defesa, o Sr. José Alexandre Bacelar de Carvalho Sobrinho se limita a afirmar que o prefeito antecessor 'não deixou a devida documentação necessária a apresentação da Prestação de Contas nos arquivos da Prefeitura' (peça 73, p. 2) , sem, no entanto, apresentar evidências de que tenha adotado medidas legais visando ao resguardo do patrimônio público ou ao ressarcimento do dano.
Sendo assim, o ex-prefeito não logrou êxito em afastar a irregularidade, devendo suas razões de justificativa serem rejeitadas.
Prescrição da Pretensão Punitiva
Vale ressaltar que a pretensão punitiva do TCU, conforme Acórdão 1441/2016-TCU-Plenário, relator Min. Benjamin Zymler, que uniformizou a jurisprudência acerca dessa questão, subordina-se ao prazo geral de prescrição indicado no art. 205 do Código Civil, que é de dez anos, contado da data de ocorrência da irregularidade sancionada, nos termos do art. 189 do Código Civil, sendo este prazo interrompido pelo ato que ordenar a citação, a audiência ou a oitiva do responsável.
No caso em exame, não ocorreu a prescrição, uma vez que a irregularidade sancionada se deu em 4/5/2016 e o ato de ordenação da citação da responsável legítima pela sucessão do responsável e da audiência do prefeito sucessor ocorreu em 28/7/2020 (peça 60) .
CONCLUSÃO
Em face da análise promovida na seção 'Exame Técnico', verifica-se que o espólio do Sr. Francisco Pessoa de Brito (falecido) , representado pela Sra. Silvania Oliveira Santos de Brito, não logrou comprovar a boa e regular aplicação dos recursos, instado a se manifestar, optou pelo silêncio, configurando a revelia, nos termos do § 3º do art. 12 da Lei 8.443/1992. Ademais, inexistem nos autos elementos que demonstrem a boa-fé do responsável ou a ocorrência de outras excludentes de culpabilidade.
Verifica-se também que não houve a prescrição da pretensão punitiva, conforme análise já realizada. No entanto, tendo em vista o falecimento do responsável, não será proposta a aplicação de multa.
Tendo em vista que não constam dos autos elementos que permitam reconhecer a boa-fé do responsável, sugere-se que as suas contas sejam julgadas irregulares, nos termos do art. 202, § 6º, do Regimento Interno/TCU, com a imputação do débito atualizado monetariamente e acrescido de juros de mora, nos termos do art. 202, § 1º, daquele normativo, descontado o valor eventualmente recolhido.
Além disso, verifica-se que o Sr. José Alexandre Bacelar de Carvalho Sobrinho não logrou êxito em justificar o não cumprimento do prazo originalmente estipulado para prestação de contas do Convênio 774092/2012, devendo ser aplicada a multa prevista no art. 58, inciso II, da Lei 8.443/1992.
Por fim, como não houve elementos que pudessem modificar o entendimento acerca das irregularidades em apuração, mantém-se a matriz de responsabilização presente ao final da instrução à peça 58."
4.	Com base em tais considerações, a proposta da Secex/TCE, uníssona, foi apresentada nos seguintes termos (peça 83, pp. 9/10; 84 e 85) :
"a) considerar revel espólio do Sr. Francisco Pessoa de Brito, representado pela Sra. Silvania Oliveira Santos de Brito, para todos os efeitos, dando-se prosseguimento ao processo, com fulcro no art. 12, § 3º, da Lei 8.443/1992;
rejeitar as razões de justificativas do Sr. José Alexandre Bacelar de Carvalho Sobrinho; 
julgar irregulares, nos termos dos arts. 1º, inciso I, 16, inciso III, alíneas a e c, da Lei 8.443/1992, c/c os arts. 19 e 23, inciso III, da mesma lei, as contas do espólio do Sr. Francisco Pessoa de Brito, representado pela Sra. Silvania Oliveira Santos de Brito, esposa e sucessora do falecido, à luz das disposições contidas no art. 1797, inciso I, do Código Civil e 617, inciso I, do Código de Processo Civil, condenando-o ao pagamento da importância a seguir especificada, atualizada monetariamente e acrescida dos juros de mora, calculada a partir da data discriminada até a data da efetiva quitação do débito, fixando-lhe o prazo de quinze dias, para que comprove, perante o Tribunal, o recolhimento da referida quantia aos cofres do Tesouro Nacional, nos termos do art. 23, inciso III, alínea a, da citada lei, c/c o art. 214, inciso III, alínea a, do Regimento Interno/TCU;   
	Data
	Valor (R$) 

	4/9/2013
	135.480,00

Valor do débito atualizado até 14/9/2021: R$ 213.679,06
aplicar ao Sr. José Alexandre Bacelar de Carvalho Sobrinho a multa prevista no art. 58, inciso II, da Lei 8.443/1992 c/c o art. 268, inciso II, do Regimento Interno/TCU, fixando-lhe o prazo de quinze dias, a contar da notificação, para que comprove, perante o Tribunal (art. 214, III, alínea a, do Regimento Interno/TCU) , o recolhimento da dívida aos cofres do Tesouro Nacional, atualizada monetariamente desde a data do acórdão proferido por este Tribunal até a data do efetivo recolhimento, se paga após o vencimento, na forma da legislação em vigor;
autorizar, desde logo, a cobrança judicial da dívida, caso não atendidas as notificações, na forma do disposto no art. 28, inciso II, da Lei 8.443/1992;
autorizar também, desde logo, se requerido, com fundamento no art. 26 da Lei 8.443/1992, c/c o art. 217, §§ 1º e 2º do Regimento Interno/TCU, o parcelamento da dívida em até 36 parcelas, incidindo, sobre cada parcela, corrigida monetariamente, os correspondentes acréscimos legais, fixando-lhes o prazo de quinze dias, a contar do recebimento da notificação, para comprovar, perante o Tribunal, o recolhimento da primeira parcela, e de trinta dias, a contar da parcela anterior, para comprovar os recolhimentos das demais parcelas, devendo incidir, sobre cada valor mensal, atualizado monetariamente, os juros de mora devidos, no caso do débito, na forma prevista na legislação em vigor, alertando os responsáveis de que a falta de comprovação do recolhimento de qualquer parcela importará o vencimento antecipado do saldo devedor, nos termos do § 2º do art. 217 do Regimento Interno/TCU;  
enviar cópia do Acórdão a ser prolatado à Procuradoria da República no Estado do Piauí, nos termos do § 3º do art. 16 da Lei 8.443/1992, c/c o § 7º do art. 209 do Regimento Interno/TCU, para adoção das medidas cabíveis; 
enviar cópia do Acórdão que vier a ser proferido [à Secretaria especial do Esporte] e aos responsáveis, para ciência;
informar à Procuradoria da República no Estado do Piauí, ao Ministério da Cidadania e aos responsáveis que a presente deliberação, acompanhada do Relatório e do Voto que a fundamenta, está disponível para a consulta no endereço www.tcu.gov.br/acordaos, além de esclarecer que, caso requerido, o TCU poderá fornecer sem custos as correspondentes cópias, de forma impressa; e
informar à Procuradoria da República no Estado do Piauí que, nos termos do parágrafo único do art. 62 da Resolução TCU 259/2014, os procuradores e membros do Ministério Público credenciados nesta Corte podem acessar os presentes autos de forma eletrônica e automática, ressalvados apenas os casos de eventuais peças classificadas como sigilosas, as quais requerem solicitação formal."
5.	O Ministério Público especializado, em parecer da lavra do Procurador Sérgio Ricardo Costa Caribé, após sumarizar os atos atinentes a este feito, teceu os seguintes comentários (peça 86) :
"6. Com as devidas vênias, concordo apenas parcialmente com o deslinde sugerido pela unidade técnica para este processo, consoante breves considerações que passo a tecer nos tópicos seguintes.
Cumpre inicialmente registrar que, na ocasião do falecimento do Sr. Francisco Pessoa de Brito (em 19/4/2016) , a vigência do Convênio 774092/2012 já havia expirado (em 5/3/2016) . Verifica-se, portanto, que o mencionado ex-prefeito foi o responsável pela gestão da totalidade dos recursos federais descentralizados por intermédio do ajuste supracitado. Nada obstante, em razão da incompletude dos elementos apresentados a título de prestação de contas, não foi possível concluir pela regularidade na aplicação de tais recursos. No Parecer 070/2016, por meio do qual foi efetuada a análise financeira inicial do ajuste, o ME registrou que:
'Dessa forma, a ausência de dados obrigatórios no sistema impossibilita a realização das análises técnica e financeira do convênio. Não há informações básicas do cumprimento do objeto (parte técnica) , dos pagamentos efetuados, da movimentação financeira no extrato dos contratos firmados, entre outras informações relevantes.' (peça 40, p. 303-305) 
Destarte, em razão de não ter sido apresentada, de forma completa, a prestação final de contas da avença, não houve a imprescindível demonstração da correta utilização dos recursos públicos. Na fase externa desta TCE, mesmo após ter sido regularmente citada, a Sra. Silvania Oliveira Santos de Brito optou pelo silêncio. Dessa forma, considero que a ausência de elementos aptos a demonstrar a efetiva execução do objeto do convênio, bem como a regular aplicação dos recursos federais, constitui fundamento para o julgamento pela irregularidade das contas do espólio do Sr. Francisco Pessoa de Brito, como também pela sua condenação em débito, na forma proposta pela unidade técnica.
Afigura-se ainda pertinente a não proposição de sanção pecuniária ao espólio do ex-prefeito, na medida em que, nos termos da jurisprudência desta Corte de Contas, 'a penalidade de multa não se transfere aos sucessores do responsável falecido, ante seu caráter personalíssimo, sendo causa de extinção da punibilidade a morte ocorrida em data anterior à prolação do acórdão condenatório' (Acórdão 409/2012-TCU-Segunda Câmara, relator Ministro Augusto Nardes) . O Acórdão 6570/2010-TCU-Primeira Câmara, da relatoria do Ministro Aroldo Cedraz, corrobora esse entendimento, ao preceituar, em seu enunciado, que 'não é possível sancionar com multa o responsável falecido antes de proferido o acórdão condenatório' (grifamos) .
Quanto ao Sr. José Alexandre Bacelar de Carvalho Sobrinho, constata-se ter sido ele o responsável por providenciar a apresentação da prestação final de contas do convênio em exame, cujo prazo derradeiro encerrou-se em 4/5/2016, ocasião em que o ex-prefeito já havia assumido a chefia do Poder Executivo municipal (em 20/4/2016) , em razão do falecimento de seu antecessor.  Em sua defesa, o Sr. José Alexandre Bacelar se limitou a aduzir que seu antecessor não teria disponibilizado a documentação necessária para proceder à prestação de contas. No entanto, não apresentou qualquer elemento probatório capaz de comprovar que ele tenha adotado as medidas legais visando ao resguardo do patrimônio público, nos termos da Súmula 230 do TCU.
Em razão de não ter sido responsável pela gestão dos recursos, em harmonia com o entendimento manifestado pela unidade técnica, considero que o Sr. José Alexandre Bacelar não deva responder pelo dano. Nesse mesmo sentido é o enunciado do Acórdão 2850/2018-TCU-Segunda Câmara (relator Ministro Augusto Nardes) , o qual estabelece não caber a 'atribuição de débito solidário ao prefeito sucessor omisso que, embora obrigado a prestar contas em razão de a vigência do convênio adentrar o seu mandato, não geriu qualquer parcela dos recursos transferidos. [...]' (grifamos) .
Apesar de considerar pertinente a sugestão de cominação de multa ao Sr. José Alexandre Bacelar, constato que a unidade técnica não se manifestou conclusivamente em relação à forma como devem ser julgadas suas contas. Releva rememorar que a audiência do ex-prefeito decorreu do descumprimento do prazo para a prestação de contas do convênio. Conforme visto, suas alegações de defesa não lograram elidir a irregularidade que lhe foi imputada. Em razão disso, reputo que devam ser julgadas irregulares as contas do responsável.  Outrossim, o enunciado do já referenciado Acórdão 2850/2018-TCU-Segunda Câmara preceitua que, em casos como o que ora se analisa - em que o prefeito sucessor foi o responsável pela prestação final de contas, mas não pela gestão dos recursos federais -, suas contas devem ser 'julgadas irregulares, com a aplicação da multa prevista no art. 58, inciso I, da Lei 8.443/1992' (grifamos) .
Por fim, reputo apropriada a análise por meio da qual a unidade técnica concluiu pela não caracterização da prescrição da pretensão punitiva desta Corte de Contas no caso vertente. Com efeito, a irregularidade discutida nestes autos concretizou-se no período compreendido entre 4/9/2013 (data da transferência dos recursos federais) e 4/5/2016 (data final para a apresentação da prestação de contas) , ao passo que o ato que determinou a citação do responsável foi expedido em 28/7/2020 (peça 60) , antes, portanto, do prazo prescricional de dez anos previsto no artigo 205 do Código Civil, utilizado como parâmetro por este Tribunal, conforme Acórdão 1441/2016-TCU-Plenário.
Diante do exposto, com as vênias de estilo, este membro do Ministério Público de Contas manifesta-se parcialmente de acordo com o desfecho sugerido pela unidade técnica para este processo e propõe os seguintes aprimoramentos no encaminhamento por ela formulado:
que sejam julgadas irregulares as contas do Sr. José Alexandre Bacelar de Carvalho Sobrinho, com fundamento no artigo 16, inciso III, alínea 'a', da Lei 8.443/1992, c/c o artigo 209, inciso I, do Regimento Interno do TCU; e
que a proposta de multa a ser aplicada ao referido responsável (consignada na alínea 'd' do parágrafo 51 da instrução de mérito, peça 83, p. 9) tenha como fundamento o artigo 58, inciso I, da Lei 8.443/1992, conforme definido no Acórdão 2850/2018-TCU-Segunda Câmara, já indicado nos parágrafos 11 e 12 deste parecer."
	É o Relatório.

Virgi¿lio Bacelar de Carvalho (OAB/PI 2040).

TOMADA DE CONTAS ESPECIAL. CONVÊNIO. IMPLANTAÇÃO DE PROGRAMA DE ESPORTE RECREATIVO E DE LAZER - VIDA SAUDÁVEL. FALECIMENTO DO PREFEITO SUBSCRITOR DO AJUSTE E QUE GERIU A VERBA CONVENIADA. CITAÇÃO DO ESPÓLIO DO EX-ALCAIDE. REVELIA. CONTAS IRREGULARES, COM IMPUTAÇÃO DE DÉBITO. AUDIÊNCIA DO PREFEITO SUCESSOR A QUEM CABIA APRESENTAR A PRESTAÇÃO DE CONTAS. RAZÕES DE JUSTIFICATIVA NÃO ACOLHIDAS. CONTAS IRREGULARES, COM APLICAÇÃO DE MULTA.

TOMADA DE CONTAS ESPECIAL (TCE)

Secretaria de Controle Externo de Tomada de Contas Especial - Secex/TCE.

Em exame a Tomada de Contas Especial instaurada pelo então Ministério do Esporte - ME, atual Secretaria Especial do Esporte - SEE, vinculada ao Ministério da Cidadania, em razão de irregularidades na documentação exigida para a prestação de contas do Convênio 774.092/2012.
2.	Mencionado ajuste, que vigeu de 29/7/2013 a 5/3/2016 e teve o dia 4/5/2016 como prazo final para prestação de contas, foi celebrado entre o então ME e o Município de Nossa Senhora dos Remédios/PI e visou a "Implantação de Programa de Esporte Recreativo e de Lazer - Vida Saudável" (peça 40, pp. 221/253) . 
3.	Para a consecução do avençado, foi previsto o valor de R$ 141.125,00, sendo R$ 135.480,00 à conta do concedente e R$ 5.645,00 correspondente à contrapartida municipal. 
4.	O tomador de contas concluiu pela ocorrência de dano ao erário no montante de R$ 135.480,00 e o imputou ao Sr. Francisco Pessoa de Brito, Prefeito de Nossa Senhora dos Remédios/PI nas gestões de 2009 a 2012 e 2013 a 2016 (peça 44) .
5.	Nesta Corte, haja vista a informação do falecimento do Sr. Francisco Pessoa de Brito em 19/4/2016, obtida por consulta da Secex/TCE aos autos do TC-Processo 033.327/2019-0 (peça 6, p. 5) , aquela unidade especializada efetuou a citação do espólio do responsável, representado pela sua esposa, Sra. Silvania Oliveira Santos de Brito, em razão da não comprovação da boa e regular aplicação dos recursos federais objeto do Convênio 774.092/2012.
6.	Em adição, a unidade instrutiva promoveu a audiência do Sr. José Alexandre Bacelar de Carvalho Sobrinho, Prefeito sucessor, devido ao não cumprimento do prazo originalmente estipulado para a prestação de contas daquele ajuste.   
7.	Embora tenha sido regularmente notificada, a Sra. Silvania Oliveira Santos de Brito, na condição de representante do espólio do Sr. Francisco Pessoa de Brito, não se manifestou quanto à citação que lhe fora endereçada.
8.	Já o Sr. José Alexandre Bacelar de Carvalho Sobrinho apresentou razões de justificativa que foram examinadas pela Secex/TCE, tendo aquela unidade técnica apresentado, ao final, proposta de mérito que contempla, sinteticamente: i) julgar irregulares as contas do espólio do Sr. Francisco Pessoa de Brito e condená-lo ao ressarcimento do débito no valor original de R$ 135.480,00; e ii) rejeitar a defesa apresentada pelo Sr. José Alexandre Bacelar de Carvalho Sobrinho, e aplicar-lhe a multa prevista no artigo 58, inciso II, da Lei 8.443/1992. 
9.	De seu turno, o Ministério Público especializado, em parecer da lavra do Procurador Sérgio Ricardo Costa Caribé, sugere, em adição ao encaminhamento alvitrado pela Secex/TCE, julgar irregulares as contas do Sr. José Alexandre Bacelar de Carvalho Sobrinho, com fundamento no art. 16, inciso III, alínea a, da Lei 8.443/1992, bem como que tal responsável seja sancionado com base na penalidade pecuniária prevista no art. 58, inciso I, daquele diploma legal. 
10.	Inicio a análise deste feito destacando que, de acordo com o Parecer Financeiro 070/2016-CPREC/CGPCO/DGI/SE/ME, a prestação de contas do ajuste em foco foi inserida, de forma parcial, no sistema SICONV, não havendo, contudo, elementos que possibilitassem a aferição da correta destinação dos recursos recebidos mediante o Convênio 774.092/2012:
"8. Ante ao exposto, ponderando que o convenente não inseriu a documentação e informações relacionadas a¿ execução e a¿ prestação de contas do Convênio nº 774092/2012, no SICONV, nos termos definidos na legislação, como também não apresentou documentação física que pudesse comprovar a utilização dos recursos financeiros, sugerimos a reprovação da prestação de contas, subsistindo o débito nominal de R$ 135.480,00 (cento e trinta e cinco mil quatrocentos e oitenta reais) ." (grifos acrescidos) 
11.	A informação acima foi corroborada no Relatório do Tomador de Contas, constando, de forma expressa, que o débito em discussão decorre da "Não inserção integral da prestação de contas no SICONV, conforme disposto no artigo 3° da Portaria Interministerial n° 507/2011 e ausência da regularização das impropriedades apuradas na prestação de contas".  
12.	Prosseguindo, consoante destacado pelo MP/TCU, quando do passamento do Sr. Francisco Pessoa de Brito, ocorrido em 19/4/2016, o Convênio 774.092/2012, que vigeu até 5/3 daquele ano, já havia se encerrado.
13.	Tal fato indica que toda a gestão da verba conveniada foi efetuada, in totum, pelo Sr. Francisco Pessoa de Brito, a quem competia, portanto, demonstrar a regular destinação da verba conveniada.
14.	Uma vez que o espólio de tal responsável, representado pela sua esposa, a Sra. Silvania Oliveira Santos de Brito, optou pela revelia, ou seja, não carreou aos autos elementos capazes de afirmar a regular destinação do recurso conveniado, deve o presente feito seguir seu curso, nos ternos do art. 12, § 3º, da Lei 8.443/1992, com o julgamento pela irregularidade das contas do Sr. Francisco Pessoa de Brito e a imputação do débito apurado, de R$ 135.480,00.
15.	Noutro giro, quanto ao Sr. José Alexandre Bacelar de Carvalho Sobrinho, Prefeito que sucedeu o Sr. Francisco Pessoa de Brito, e que foi instado em audiência em função do não cumprimento do prazo originalmente estipulado para encaminhamento da prestação de contas do Convênio 774.092/2012, cujo dies ad quem se deu em 4/5/2016, concordo com o posicionamento unânime da Secex/TCE e do Parquet especializado, de que cabe a rejeição de suas razões de justificativa.
16.	Como é cediço, nos termos do Enunciado 230 da Súmula de Jurisprudência do TCU: 
"Compete ao prefeito sucessor apresentar a prestação de contas referente aos recursos federais recebidos por seu antecessor, quando este não o tiver feito e o prazo para adimplemento dessa obrigação vencer ou estiver vencido no período de gestão do próprio mandatário sucessor, ou, na impossibilidade de fazê-lo, adotar as medidas legais visando ao resguardo do patrimônio público." (grifo acrescido) 
17.	Neste processo, o responsável, a quem competia apresentar a prestação de contas, limitou-se a argumentar que não teve condições de encaminhá-la em função de o seu antecessor ter falecido e não ter deixado à sua disposição a documentação que o possibilitaria adimplir a obrigação.     
18.	Como já bem vincado no Verbete acima descrito, o alcaide sucessor deveria ter adotado medidas tendentes a buscar o ressarcimento do dano ao erário, tais como: solicitação da instauração de Tomada de Contas Especial junto ao órgão concedente, impetração de Ação Civil Pública, de Ação de Ressarcimento de Dano, ou ainda, de representação junto ao Ministério Público Federal. 
19.	Uma vez que o Sr. José Alexandre Bacelar de Carvalho Sobrinho não carreou aos autos elementos capazes de demonstrar que adotou, de forma efetiva, tais medidas, cabe julgar irregulares as suas contas e aplicar-lhe penalidade pecuniária, a qual, como sugerido pelo MP/TCU, deve ser fundamentada no inciso I do art. 58 da Lei 8.443/1992.
20.	Destaco que, quanto ao sancionamento acima delineado, verifico que não há óbices no que tange à prescrição da pretensão punitiva.
21.	O Plenário desta Casa de Contas fixou o entendimento de que o Tribunal está subordinado ao prazo decenal de prescrição indicado no art. 205 do Código Civil, contado a partir do fato gerador, e de que o ato que ordenar a citação, a audiência ou a oitiva da parte interrompe a prescrição, nos termos do art. 202, inciso I, do Código Civil (Acórdão 1441/2016-TCU-Plenário, relator ministro Benjamin Zymler e redator ministro Walton Alencar Rodrigues) .
22. 	Sobre o dies a quo da contagem do prazo prescricional, esta Corte deliberou que: 
Acórdão 2278/2019-TCU-Primeira Câmara (relator ministro-substituto Augusto Sherman) 
"Nos casos de não comprovação da regular aplicação de recursos repassados mediante convênios ou instrumentos similares, a data limite para entrega da prestação de contas final ou a data da efetiva entrega antecipada assinala o marco inicial da contagem do prazo de prescrição da pretensão punitiva do TCU."
23.	No ajuste em foco, o prazo para a apresentação da prestação de contas era o dia 4/5/2016, como apontado na instrução transcrita no Relatório precedente (item 3) . 
24.	Nesse sentido, uma vez que o ato de ordenação da audiência do Sr. José Alexandre Bacelar de Carvalho Sobrinho se deu em 28/7/2020 (peça 60) , ou seja, em interregno menor que os dez anos fixados no mencionado Acórdão 1441/2016-TCU-Plenário, contado da forma disposta no Acórdão 2278/2019-TCU-Primeira Câmara, não há incidência da prescrição da pretensão punitiva. 
25.	Relativamente ao Sr. Francisco Pessoa de Brito, falecido, não cabe a aplicação de multa, dado o caráter personalíssimo da penalidade pecuniária. 
26.	Cabível, por fim, enviar cópia do Acórdão que sobrevier à Procuradoria da República no Estado do Piauí para a adoção das medidas de sua alçada.  
	Com essas considerações, voto por que seja adotado o Acórdão que ora submeto a este colegiado.  
T.C.U., Sala das Sessões, em 23 de novembro de 2021.
MARCOS BEMQUERER COSTA
Relator